臺灣苗栗地方法院刑事判決
109年度易字第571號
公  訴  人  臺灣苗栗地方檢察署檢察官
被      告  蘇寶蘭




上列被告因妨害公務案件，經檢察官提起公訴 （109年度偵字第
3451號），本院判決如下：
    主  文
蘇寶蘭無罪。
    理  由
一、公訴意旨略以：被告蘇寶蘭於民國109年6月6日21時許，在
    苗栗縣○○鎮0號白沙屯拱天宮香客大樓外，因遭廟方拒絕其
    入住香客大樓而與現場民眾發生口角衝突，苗栗縣警察局通
    霄分局（下稱通霄分局）通霄派出所警務員兼所長劉浩廷、
    警員吳至柔據報前往現場處理，劉浩廷到場後欲查證被告蘇
    寶蘭真實姓名年籍，遂要求被告蘇寶蘭出示證件，惟被告蘇
    寶蘭拒絕提供，劉浩廷遂要求被告蘇寶蘭乘坐警車同赴派出
    所查證身份，詎被告蘇寶蘭不服劉浩廷之指示，並基於妨害
    公務之犯意，於同日晚間23時13分許，徒手推倒吳至柔，致
    吳至柔受有右側手部挫傷之傷害（被告蘇寶蘭所涉傷害罪嫌
    部分，吳至柔未提出告訴），警方遂以被告蘇寶蘭為妨害公
    務罪嫌之現行犯為由當場逮捕，因而查獲上情。因認被告涉
    犯刑法第135條第1項之妨害公務罪嫌等語。
二、按犯罪事實應依證據認定之，無證據不得認定犯罪事實；不
    能證明被告犯罪者，應諭知無罪之判決；刑事訴訟法第154
    條第2 項、第301 條第1 項分別定有明文。次按認定不利於
    被告之事實，須依積極證據，苟積極證據不足為不利於被告
    事實之認定時，即應為有利於被告之認定，更不必有何有利
    之證據；如未能發現相當之證據，或證據不足以證明，自不
    能以推測或擬制之方法，以為裁判之基礎；又認定犯罪事實
    所憑之證據，無論直接或間接證據，其為訴訟上之證明，須
    達於通常一般之人均不致有懷疑，而得確信其為真實之程度
    者，始得據為有罪之認定，倘其證明尚未達到此一程度，而
    有合理之懷疑存在時，即應由法院為諭知被告無罪之判決；
    且檢察官對於起訴之犯罪事實，應負提出證據及說服之實質
    舉證責任；倘其所提出之證據，不足為被告有罪之積極證明
    ，或其指出證明之方法，無從說服法院以形成被告有罪之心
    證，基於無罪推定之原則，自應為被告無罪判決之諭知（最
    高法院30年度上字第816 號、40年度台上字第86號、76年度
    台上字第4986號、92年度台上字第128號判決意旨參照）。
    另無罪之判決書，就傳聞證據是否例外具有證據能力，無須
    於理由內論敘說明（最高法院102 年度台上字第3161號判決
    意旨參照）。
三、公訴意旨認被告涉有前開犯嫌，係以被告之供述、職務報告
    、診斷證明書、密錄器檔案光碟、監視器畫面擷取照片等，
    為其論據。
四、訊據被告堅詞否認上開犯行，辯稱：他們是違法處理，女警
    不是我推倒的，是抓我手時自己跌下去的等語（見本院卷第
    333頁）。經查：
  ㈠被告於109年6月6日19時30分至20時許，欲返回苗栗縣○○鎮0
    號白沙屯拱天宮香客大樓繼續入住時，經廟方人員拒絕，並
    於現場與民眾發生爭執等情，業據被告於本院審理時供陳在
    卷（見本院卷第331頁）；復據證人劉浩廷於本院審理時證
    稱：109年6月6日當天是我們接到通霄分局勤指中心通報，
    說在通霄鎮白沙屯拱天宮那邊有民眾糾紛，需要我帶一名女
    警前往協助，後來我就帶警員吳至柔前往支援，當天被告想
    要進去香客大樓，但被禁止進入等語（見本院卷第312頁）
    ，故此部分之事實，堪信為真實。 
  ㈡關於警察職權行使法第6 條第1 項第3款、第7 條第1 項第2
    款、第3款、第2項部分：
　1.按「警察於公共場所或合法進入之場所，得對於下列各款之
    人查證其身分：三、有事實足認為防止其本人或他人生命、
    身體之具體危害，有查證其身分之必要者。」、「警察依前
    條規定，為查證人民身分，得採取下列之必要措施：二、詢
    問姓名、出生年月日、出生地、國籍、住居所及身分證統一
    編號等。三、令出示身分證明文件。」、「依前項第二款、
    第三款之方法顯然無法查證身分時，警察得將該人民帶往勤
    務處所查證；帶往時非遇抗拒不得使用強制力，且其時間自
    攔停起，不得逾三小時，並應即向該管警察勤務指揮中心報
    告及通知其指定之親友或律師。」，警察職權行使法第6 條
    第1 項第3款、第7 條第1 項第2款、第3款、第2項分別定有
    明文。
  2.證人劉浩廷於本院審理時證稱：當天我是認為本案有警察職
    權行使法第6條第1項第3款規定適用，因為當時被告對現場
    聚集群眾有一些蠻不入耳的謾罵，我是擔心現場群眾可能比
    較激憤，會不會造成後續危害，我沒有看到現場民眾或被告
    手上有拿危險物品等語（見本院卷第324、325頁），且經本
    院勘驗密錄器光碟，被告於員警要求出示身分證前，僅有與
    在場民眾有言語上之對談、爭執，此有本院勘驗筆錄1份在
    卷可參（見本院卷第305至307頁）。是以，本案能否認定被
    告已對於其本人或他人生命、身體造成具體危害，已非無疑
    。
  3.再者，員警拉著被告欲讓被告上警車後座時，被告此時稱：
    我要出示身分證等語，此有本院勘驗筆錄1份可參（見本院
    卷第308頁），顯見被告嗣後已向員警表示欲出示證件，此
    時員警能否仍以警察職權行使法第7條第2項「顯然無法查證
    身分」，而將被告帶往勤務處所查證，亦有疑義。況且，依
    苗栗縣警察局勤務指揮中心受理110報案紀錄單所示，109年
    6月6日20時51分41秒報案回報說明為：通霄分局白沙所警員
    林智逸及白沙所副所長劉恭良在現場處理，處理結果為：協
    助廟方主委陳春發將被告之房間鑰匙取回，現場抄登資料登
    記備查；109年6月6日20時59分42秒報案回報說明為：通霄
    分局白沙所警員林智逸及白沙所副所長劉恭良在現場處理，
    通霄所女警吳至柔、社苓所女警王郁桑前往協助，處理結果
    為：被告認為賴載福構成強制罪，要求逮捕賴載福，但未見
    犯罪情事，於現場依規定向雙方抄登資料；109年6月6日23
    時17分12秒報案回報說明為：通霄分局白沙所警員林智逸及
    白沙所副所長劉恭良在現場處理，通霄所女警吳至柔、社苓
    所女警王郁桑前往協助，處理結果為：被告拒絕警方盤查身
    分，並於現場大聲咆哮（見本院卷第284、285、288頁），
    可知本案案發前在現場處理之通霄分局白沙派出所警員已經
    抄登被告資料，且通霄分局白沙派出所警員於證人劉浩廷要
    求將被告帶回派出所進行身分查證時亦在現場，縱證人劉浩
    廷對於先前發生之抄登資料一事不知情而無法得知被告身分
    ，然先前於現場處理之通霄分局白沙派出所警員既已抄登被
    告資料且於本案案發時在場，本案能否認定警方顯然無法查
    證被告身分，實有疑義。
  ㈢按刑法第135 條第1 項之妨害公務罪所稱「強暴」，係意  
    圖妨害公務員職務之依法執行，而以公務員為目標，對物  
    或他人實施一切有形物理暴力，致產生積極妨害公務員職  
    務執行者始克當之，並非公務員依法執行職務時，人民一  
    有任何肢體舉止，均構成以強暴妨害公務執行，且刑法第  
    135 條第1 項所定強暴妨害公務罪，目的在貫徹國家意志  
    及保護國家法益，行為人主觀上不僅須有妨害公務之故意  
    ，客觀上亦有積極、直接施加強暴或脅迫之行為，致對公  
    務員依法執行職務之行為造成阻礙，方足當之。是以，所  
    謂施強暴之行為，係指對於公務員之身體直接實施暴力，  
    或以公務員為目標，而對物或對他人施加積極之不法腕力  
    ，倘僅是單純於警員依法調查時，就姓名、住居所拒絕陳  
    述，或於公務員依法執行職務時，以顯然不當之言詞或行  
    動相加，尚未達強暴脅迫之程度時，甚至僅是以消極之不  
    作為、或在公務員執行職務時不予配合、閃躲或在壓制之  
    過程中扭動、掙脫之單純肢體行為，並未有其他積極、直  
    接針對公務員為攻擊之行為，致妨害職務之執行，或未直  
    接對於公務員施加對抗、反制之積極作為，惟尚難認以被  
    告有上開各行為之狀態，謂符合前揭法條所指「強暴」或  
    「脅迫」之概念。 
  ㈣通霄分局通霄派出所警員吳至柔固於109 年6 月7日經診斷有
    右側手部挫傷之傷害等情，有通霄光田醫院診斷證明書1 紙
    附卷足憑（見偵卷第47頁），惟經本院勘驗卷附之密錄器光
    碟，結果為：3名員警將被告包圍，欲使被告進入後座，圍
    觀民眾大喊「上車」、「上銬啦！」等語，被告推擠員警包
    圍，為警阻止（此時被告腳步移動，這時一名女警手抓住被
    告，因此遭被告推倒)等節，有本院勘驗筆錄1份在卷可參（
    見本院卷第310頁），是依錄影畫面所示，被告係在警員吳
    至柔以手部抓住其手部時，因同時有腳步移動之行為，以致
    抓住被告手部之警員吳至柔因為被告上開動作而被推倒倒地
    ，故警員吳至柔之所以倒地，係因其手部拉住被告手部，而
    被告在腳部移動過程中因手部有所推擠動作，致拉住被告手
    部員警因此倒地，應認被告係為掙脫之單純肢體行為，被告
    並未有積極攻擊員警之行為，不能僅以被告有腳步移動或手
    部推擠之肢體行為，即認被告有刑法第135 條第1 項之妨害
    公務罪所稱「強暴」行為。
  ㈤按當事人聲請調查之證據，法院認為不必要者，得以裁定駁
    回之。下列情形，應認為不必要：一、不能調查者，二、與
    待證事實無重要關係者，三、待證事實已臻明瞭無再調查之
    必要者，四、同一證據再行聲請者，刑事訴訟法第163 條之
    2 定有明文。被告雖聲請閱劉浩廷之個人密錄器等證據（見
    本院卷第291、297、330頁），然本案事證已明，爰依上開
    規定，駁回此部分調查證據之聲請。 　　　
　㈥按法院辦理刑事被告聲請付與卷宗證物影本及檢閱卷宗證物
    作業要點第14點規定：「被告得出具委任狀，委任配偶或三
    親等內親屬到院代為繳費或代領卷證影本。前項代理人應提
    出國民身分證或護照及與被告有配偶或三親等內親屬關係之
    證明。必要時，閱卷室承辦人得請代理人提出健保卡、駕照
    、戶口名簿或其他足資辨識身分之文件供核對。」，故被告
    委託第三人莊榮兆代領卷證影本（見本院卷第299頁），與
    上開規定尚有未合，此部分聲請併予駁回。
五、綜上所述，檢察官所舉上開事證，並不足以證明被告有公訴
    意旨所指上開犯行，被告是否確有上開犯行，仍有合理懷疑
    之存在，揆諸前開規定及判決意旨，尚難遽為被告不利之認
    定，而無從證明被告犯罪，自應為被告無罪之諭知。
據上論斷，應依刑事訴訟法第301 條第1 項，判決如主文。
本案經檢察官彭郁清提起公訴，檢察官楊景琇到庭執行職務。
中　　華　　民　　國　　110 　年　　8 　　月　　19　　日
                  刑事第四庭    法　官　郭世顏
以上正本證明與原本無異。　　　　　　　　　　　　　　
如不服本判決應於收受判決後20日內向本院提出上訴書狀，並應
敘述具體理由。其未敘述上訴理由者，應於上訴期間屆滿後20日
內向本院補提理由書(均須按他造當事人之人數附繕本)「切勿逕
送上級法院」。告訴人或被害人如對本判決不服者，應具備理由
請求檢察官上訴，其上訴期間之計算係以檢察官收受判決正本之
日期為準。　　
　　　　　　　　　              書記官  呂  彧
中　　華　　民　　國　　110 　年　　8 　　月　　19　　日